臺灣高等法院臺南分院民事判決　98年度上字第189號
上　訴　人　楊光復
訴訟代理人　戴雅韻　律師
被 上 訴人　謝景祥
訴訟代理人　汪玉蓮　律師
上列當事人間請求侵權行為損害賠償事件，上訴人對於中華民國
98年9月15日臺灣嘉義地方法院第一審判決（97年度訴字第699號
）提起上訴，上訴人並為訴之追加，本院於100年4月12日言詞辯
論終結，判決如下：
    主  文
上訴駁回。
被上訴人應給付上訴人新台幣捌拾伍萬參仟參佰貳拾元及自民國
九十八年九月十九日起至清償日止，按週年利率百分之五計算之
利息。
上訴人其餘追加之訴駁回。
第二審訴訟費用（含追加之訴）由被上訴人負擔百分之二一，餘
由上訴人負擔。
    事實及理由
壹、程序方面：
(一)按訴之追加，為新訴之一種，應由受訴法院依民事訴訟法第
    255條、第256條、第257條等相關規定為准駁之裁判。為維
    持審級制度，原告於第一審為訴之追加，因不備訴之追加要
    件而經法院裁定駁回其追加之訴確定時，除非原訴已因上訴
    而繫屬於第二審法院，並符合民事訴訟法第446條之規定得
    為訴之追加外，僅得依同法第258條第2項規定，於裁定確定
    後10日內，聲請第一審法院就該追加之訴（新訴）為審判，
    不得逕向第二審法院即抗告法院聲請審判；在第二審為訴之
    變更或追加，非經他造同意，不得為之；但民事訴訟法第25
    5條第1項第2款至第6款情形，不在此限。又請求之基礎事實
    同一者，縱於訴狀送達後，原告仍得將原訴變更或追加他訴
    ，無須得被告同意，此觀民事訴訟法第446條第1項、第255
    條第1項第2款規定自明。原告於第二審為訴之追加，苟其請
    求之基礎事實同一者，即非法所不許。所謂請求之基礎事實
    同一，係指變更或追加之訴與原訴之主要爭點有其共同性，
    各請求利益之主張在社會生活上可認為同一或關連，而就原
    請求之訴訟及證據資料，於審理繼續進行在相當程度範圍內
    具有同一性或一體性，得期待於後請求之審理予以利用，俾
    先後兩請求在同一程序得加以解決，避免重複審理，進而為
    統一解決紛爭者，即屬之（最高法院97年度台抗字第641號
    裁定、95年度台上字第1573號判決意旨參照）。
(二)上訴人雖於原審言詞辯論終結後，始主張追加依民法第227
    條不完全給付之債務不履行法律關係，對被上訴人為同一訴
    之聲明之請求，而原侵權行為損害賠償之訴（原訴）已因上
    訴人提起上訴而繫屬於本院，且上訴人於原審請求被上訴人
    賠償其損害之依據為侵權行為之法律關係，與上訴人於本院
    追加請求不完全給付之債務不履行法律關係僅係請求權之基
    礎不同，原訴與追加之訴主要爭點均在於被上訴人治療上訴
    人之行為是否有過失，足見兩訴間有其共同性，另上訴人主
    張之利益均係請求被上訴人賠償其醫療費用等損害，顯見上
    訴人追加請求之不完全給付債務不履行法律關係之主張及目
    的與原審侵權行為損害賠償之訴非無關連性，且其追加之訴
    亦得援用原訴之訴訟資料及證據，一併請求法院審理，則上
    訴人提起之原訴及追加之訴之基礎事實確有其關連性、同一
    性，而證據資料之利用上亦有一體性，足見上訴人提起之原
    訴與追加之不完全給付法律關係核屬請求之基礎事實同一，
    依訴訟經濟之原則，自宜利用同一訴訟程序審理之，藉以一
    次解決本件之紛爭。被上訴人雖辯稱：上訴人追加不完全給
    付部分，業經原審裁定駁回確定，在第二審不可再主張，及
    不同意此部分之追加云云，然上訴人於本院追加不完全給付
    之債務不履行法律關係請求被上訴人負擔債務不履行損害賠
    償責任，符合民事訴訟法第255條第1項第2款及第446條第1
    項之規定得為訴之追加，是上訴人所為訴之追加，揆諸上揭
    說明，並無不合，自應准許，合先敘明。
貳、實體方面：
一、上訴人主張：伊因被上訴人之業務過失傷害行為，造成腎臟
    急速衰竭，須終生接受長期血液透析治療（即俗稱之洗腎）
    ，伊每星期一、三、五均須至醫院洗腎而無法從事工作。被
    上訴人業務過失傷害犯行，業經本院處刑確定。伊受有醫療
    費用新台幣（下同）5,618,818元、看護費用148,000元、工
    作損失1,451,520元、精神上之損害2,000,000元，合計9,21
    1,138元，因依民法第184條第1項前段、第193條第1項及第
    195條第1項之規定，請求被上訴人賠償損害，原判決駁回其
    中20,000,000元本息部分之請求，尚有未洽，於本院主張追
    加依民法第227條不完全給付之債務不履行法律關係為請求
    等語。併上訴及追加聲明：(一)原判決關於駁回上訴人在第
    一審200萬元及其法定利息部分之訴與該部分假執行之聲請
    暨命負擔該部分訴訟費用之裁判均廢棄。(二)被上訴人應給
    付上訴人200萬元及自起訴狀繕本送達翌日起至清償日止，
    按年息百分之5計算之利息。(三)上訴人願供擔保，請准宣
    告假執行。
二、被上訴人則抗辯：(一)上訴人於91年8月12日至陽明醫院因
    左臀部膿瘍手術時，血中肌酸酐值為7.53mg/dl，屬慢性腎
    衰竭病患。91年8月15日雖有培養出葡萄球菌感染，惟上訴
    人之皮膚膿瘍有75％是混合細菌感染（葡萄球菌，革蘭氏陰
    性菌，厭氧菌等），且有40％無法培養出細菌。伊繼續使用
    gentamycin就是為殺死該40％可能無法培養出來的細菌，因
    為另一種抗生素cefazolin對葡萄球菌（即革蘭氏陽性菌）
    有效，但是對革蘭氏陰性菌無效，若驟然對病患停止使用
    gentamycin，有導致敗血症死亡或膿瘍復發之風險。(二)上
    訴人於91年8月15日上午肌酸酐值雖達10.1mg/dl，然腎毒性
    通常可回復。況伊於該日之前使用之gentamycin每12小時40
    mg或每天80mg是正確的劑量。伊於91年8月15日中午與李孔
    嘉醫師交班時，李孔嘉考量有40％細菌培養不出來，且皮膚
    膿瘍多數75％為混合細菌感染，為免病人再遭細菌感染或導
    致敗血症，開出醫囑每天劑量40mg已減量使用，且在正確之
    劑量範圍內，故伊於91年8月15日之前用藥量並無過失，李
    孔嘉於8月15日之後用量亦無過失。況鑑定報告亦未認定上
    訴人洗腎係伊造成，於91年8月15日縱未停用，與上訴人之
    洗腎亦無因果關係。且在刑事案件護士有作證，上訴人有向
    醫院請假，再去另外一家診所由醫師打針。國立成功大學99
    年4月30日成附醫內字第0990006789號函並沒有推翻醫審會
    鑑定報告上訴人需洗腎之認定，只是就何時洗腎作比較詳細
    說明。(三)本院97年度上易字第725號刑事判決認伊使用gen
    tamycin與上訴人腎功能已達重大不治或難治之重傷害間無
    相當因果關係，只認伊係犯業務上過失傷害罪，讓上訴人提
    早數日至數週洗腎。(四)對上訴人請求醫藥費單據形式真正
    不爭執，但爭執洗腎不是伊所造成，而且沒有因果關係。看
    護費及不能工作的損失亦同。(五)上訴人主張其91年8月24
    日洗腎，然至95年2月15日才提起本件附帶民事賠償訴訟，
    已超過民法第197條所規定2年之請求權時效。原審駁回上訴
    人之請求，尚無違誤等語。併答辯聲明：(一)上訴駁回。(
    二)第二審訴訟費用由上訴人負擔。(三)如受不利判決，願
    供擔保請准宣告免為假執行。
三、上訴人主張其因被上訴人之業務過失傷害行為，造成腎臟急
    速衰竭，須終生接受長期洗腎，每星期一、三、五均須至醫
    院洗腎而無法從事工作，被上訴人應負損害賠償責任等語，
    然為被上訴人所否認，並以前開情詞置辯。是本件應審酌者
    為：(1)被上訴人是否有上訴人所指之不當醫療過失行為？(
    2)上訴人之侵權行為損害賠償請求權是否已時效消滅？(3)
    上訴人追加依民法第227條不完全給付之債務不履行法律關
    係為請求，有無理由？(4)被上訴人若確有可歸責過失行為
    ，上訴人主張之賠償數額是否有理由？茲分別說明如下：
(一)被上訴人是否有上訴人所指之不當醫療過失行為？經查：
  1.上訴人曾於85年5月17日至程忠誠診所接受健康檢查，當時
    血中肌酸酐值為2.7mg/dl，有程忠誠診所生化檢驗報告單附
    另刑事案卷可稽〔見台灣嘉義地方法院檢察署（下稱嘉義地
    檢署）92年度發查字第22號卷（下稱發查卷）第77頁〕；嗣
    上訴人於91年8月12日至陽明醫院骨科就診住院，由被上訴
    人施行左臀部膿瘍切開引流手術，並給予抗生素Stazolin
    （每8小時靜脈注射1公克）以及Gentamycin（每12小時肌肉
    注射40毫克，每日共注射80毫克）之藥物治療；依手術前檢
    查結果，上訴人之血中肌酸酐值為7.53mg/dl，已有異常；
    當日上訴人之傷口經細菌培養長出金黃色葡萄球菌，有細菌
    檢驗報告單所載Staphylococcus aureus在卷可憑（見發查
    卷第67頁），又細菌培養及敏感試驗結果顯示有多種抗生素
    均對金黃色葡萄球菌有效，包括被上訴人已使用之Stazolin
    （即前述檢驗報告單所載Cefazolin）、Gentamycin；91年8
    月15日上午，被上訴人已知悉前述細菌培養結果，以及上訴
    人復經檢驗後血中肌酸酐值已升至10.1mg/dl，仍然決定將
    Gentamycin之劑量減為每日40毫克後繼續使用，因被上訴人
    已訂91年8月16日出國，乃由李孔嘉醫師接手照顧上訴人；
    迄至91年8月20日上訴人出現發燒、全身起紅疹狀況，經檢
    驗後發現血中肌酸酐值已升至16.8mg/dl，旋於當日晚間轉
    院至嘉義基督教醫院，並於91年8月24日開始接受長期血液
    透析治療，91年9月20日始由嘉義基督教醫院出院，經診斷
    為尿毒症，併長期血液透析，迄至97年9月間仍需固定至嘉
    義基督教醫院接受每週3次之血液透析治療等情，為被上訴
    人所不爭執，並有嘉義基督教醫院91年9月20日開立之診斷
    證明書影本（見發查卷第12頁）、嘉義市衛生局以92年2月
    13日衛醫字第0920001274號函附上訴人病歷（含陽明醫院、
    嘉義基督教醫院、程忠誠診所、懷恩診所病歷）、陽明醫院
    病情說明書暨嘉義市醫事審議委員會會議記錄（見發查卷第
    20至154頁），以及嘉義基督教醫院97年9月8日嘉基醫字第
    970900065號函在卷可憑〔見台灣嘉義地方法院94年度易字
    第346號刑事卷（下稱刑事一審卷）二第80頁〕，堪認屬實
    。
  2.本件經行政院衛生署醫事審議委員會（下稱醫審會）多次鑑
    定結果，均認在91年8月15日上訴人之傷口膿液細菌培養報
    告已證實為金黃色葡萄球菌感染，且同日之血中肌酸酐值已
    升高至10.1 mg/dl之情況下，被上訴人應立即停止使用Gent
    amycin：
  (1)本件另刑事案件偵查中，檢察官曾函請醫審會鑑定被上訴人
    對於上訴人腎臟衰竭之處理過程是否涉有疏失等情。嗣經醫
    審會鑑定後，由行政院衛生署以93年1月20日衛署醫字第093
    0200497號函附醫審會92年12月18日編號第0000000號鑑定書
    （見發查卷第224至226頁，下稱第一次鑑定），鑑定結果略
    以：慢性腎衰竭（血中肌酸酐大於1.5mg/dl時間超過6個
    月）之特色是大部分的病患都有兩側腎臟萎縮的現象，慢性
    腎衰竭為一進行性疾病，亦即在無任何治療下的自然病程是
    逐步惡化，且其惡化的速度每人均不同，每人惡化的速度都
    可用時間當橫軸，而用血中肌酸酐當縱軸劃一斜率向下的直
    線；上訴人於85年5月17日之血中肌酸酐為2.7mg/dl，於91
    年8月12日手術前之血中肌酸酐為7.53mg/dl，而於91年8月
    22日腎臟超音波顯示兩側腎臟萎縮，因此上訴人於91年8月
    12日手術前即有慢性腎衰竭，而其肌酸酐廓清率（腎功能）
    依公式計算為9.64cc/分鐘（正常為70-120cc/分鐘），已屬
    於嚴重慢性腎衰竭（一般慢性腎衰竭病人若肌酸酐廓清率小
    於5cc/分鐘或合併有尿毒症狀，則須接受洗腎治療，預估其
    自然病程（亦即假設無本次臀部膿瘍及手術）應於數月內需
    接受洗腎治療。上訴人住院期間腎功能加速惡化原因可能
    為持續注射Gentamycin所致，因氨基糖甘類（aminog lycosi
    des）藥物為最容易引起腎毒性之抗生素，用來治療細菌感
    染時，即使病人為腎功能正常者亦須謹慎使用。慢性腎衰竭
    之病人感染革蘭氏陽性細菌（如金黃色葡萄球菌）時，並非
    一定要合併使用Gentamycin，尤其是腎功能已惡化至血中肌
    酸酐為7.53 mg/dl之病人，應儘可能避免使用，因即使減少
    Gentamyc in之劑量亦無法避免腎功能之加速惡化。91年8月
    15日上訴人之膿液培養報告已證實為金黃色葡萄球菌感染，
    且同日上訴人之血中肌酸酐值已升高至10.1mg/dl，醫師應
    當機立斷立刻停止使用Gentamycin，但醫師仍然在減少劑量
    之情況下繼續使用至8月20日，最後導致血中肌酸酐值升高
    至16.8mg/dl。
  (2)為確定被上訴人有無過失責任，檢察官再次委請醫審會就上
    訴人在陽明醫院住院期間腎臟功能加速惡化之原因為何？與
    被上訴人於此段期間內為治療上訴人所感染之金黃色葡萄球
    菌給予之藥物是否有關？為治療上訴人感染情形，應以何種
    藥物治療為適當，以避免加速惡化腎功能？有無其他藥物可
    代替被上訴人所使用之藥物？被上訴人於為上訴人進行手術
    及期間用藥之醫療行為有無過失等各情鑑定。嗣經行政院衛
    生署以94年5月26日衛署醫字第0940209293號函附醫審會94
    年2月17日編號第0000000號鑑定書〔見嘉義地檢署94年度發
    查偵字第16號卷（下稱發查偵卷）第9至16頁，下稱第二次
    鑑定〕，鑑定結果略以：本案為慢性腎衰竭病人因多重原
    因而急性惡化（提早75天接受洗腎）病例，上訴人之腎功能
    於接受臀部切開引流手術後加速惡化最可能之原因有二：被
    上訴人於91年8月12日所開始使用的Gentamycin以及91年8月
    15日至91年8月20日間減量使用的Gentamycin；上訴人於住
    院期間自行離院請人注射之藥物（按此為鑑定書依據陽明醫
    院護理紀錄等卷附資料所為推論，惟並無證據有此部分之事
    實）。因此陽明醫院使用的Gentamycin治療與上訴人之腎功
    能於接受臀部切開引流手術後加速惡化有關。上訴人於住
    院當日之的血壓106/77公釐汞柱、脈搏數為92次/分鐘、腋
    溫36.4℃、呼吸次數20/分鐘、白血球數11500，隔日即91年
    8月13日之白血球數降為9800，因此開始時上訴人對於細菌
    感染有系統性反應，但無敗血症；至於臀部膿瘍大部分是混
    合性細菌感染，尤其是葡萄球菌、革蘭氏陰性腸內菌、厭氧
    菌等，因此一開始合併使用已依照腎功能程度減量之Gentam
    ycin（一般對革蘭氏陰性腸內菌有效）並無不當；但在91年
    8月15日上訴人之傷口細菌培養只長出金黃色葡萄球菌，Cef
    azolin有治療效果，且病患的血中肌酸酐上升為10.1mg/dl
    時，應停用Gentamycin，而單純使用Stazolin（即Cefazoli
    n），但被上訴人繼續使用進一步減量的Gentamycin，因此
    可能繼續傷害上訴人之腎功能；至於是否有其他替代藥物，
    因上訴人之傷口細菌培養只長出金黃色葡萄球菌且證實對St
    azolin有效，其他替代藥物未必比Stazolin更好。被上訴
    人為上訴人進行臀部膿瘍切開引流手術並無過失，但於91年
    8月15日未停止使用Gentamycin則稍欠妥當。
  (3)嘉義地檢署檢察官依據醫審會前述鑑定書所示鑑定意見，提
    起公訴後，刑事一審法院復依被上訴人之聲請狀所載待鑑定
    事項，就本件被上訴人所使用之Gentamycin劑量是否適當？
    一般而言，原係腎功能不良之患者，在已有細菌感染下，其
    加速惡化之可能原因為何？本案上訴人腎功能惡化之結果，
    其主要原因為何？被上訴人已對上訴人使用3天減量之Genta
    mycin，如果在91年8月15日停用Gentamycin，是否仍會發生
    同一洗腎結果等情，再次函請醫審會鑑定。嗣經行政院衛生
    署以97年7月17日衛署醫字第0970200213號函附醫審會97年6
    月4日編號第0000000號鑑定書（見刑事一審卷二第1至12頁
    ，下稱第三次鑑定），鑑定結果略以：依計算公式以及上
    訴人91年8月12日之血中肌酸酐值為7.53mg/dl、Ccr值為9.6
    4cc/分鐘，Gentamycin之建議劑量為每8小時0.2-0.45mg/kg
    （亦即每8小時12.6-28.35mg，相當於每天37.8-85.05mg）
    ，因此被上訴人當時使用之劑量（每12小時40mg或每天80mg
    )劑量是正確的；上訴人於91年8月15日之血中肌酸酐值為10
    .1mg/dl、Ccr值為7.19cc/分鐘，因此理論上Gentamycin之
    建議劑量與之前相同，但因上訴人之腎功能於91年8月15日
    已經有急性惡化（亦即慢性腎衰竭合併急性腎衰竭），而且
    8月15日已知膿液細菌培養結果為金黃色葡萄球菌且對Cefaz
    olin有效，所以Gentamycin最好能停藥，而不是進一步減量
    使用。本案上訴人腎功能惡化之結果，其主要原因為原來
    嚴重性腎衰竭、細菌感染以及使用Gentamycin等。若無本次
    事件，則依據自然病程，上訴人大約會在數月後洗腎；若被
    告於3天後（91年8月15日）停用Gentamycin，則上訴人腎臟
    已經初步受損，只是傷害會較輕，上訴人仍會發生洗腎結果
    ，但時間會比91年8月20日晚數日至數週。
  (4)又據國立成功大學醫學院附設醫院（下稱成大醫院）97年12
    月30日成附醫內字第0970023831號函覆：本個案原本即有慢
    性腎功能不佳之潛在疾病，加上感染症及疑似有過敏反應（
    出現皮膚紅疹），與Gentamicin使用，這些都可能與後續腎
    功能惡化情形有關〔見本院97年度上易字第725號刑事卷（
    下稱刑事二審卷）第102至103頁〕；及財團法人長庚紀念醫
    院（林口）分院（下稱林口長庚醫院）98年1月8日（97）長
    庚院法字第1224號函覆：因病患腎功能不良，故使用時需調
    整劑量，且小心使用為宜，亦或選擇使用其他無傷腎臟之抗
    生素（見本院刑事二審卷第107至108頁）等語。
  (5)按醫療行為雖有其特殊性，而容許相當程度之風險，惟應以
    醫療當時臨床醫療實踐之醫療水準判斷是否違反注意義務，
    原則上醫學中心之醫療水準高於區域醫院，區域醫院又高於
    地區醫院，一般診所最後，專科醫師高於非專科醫師（最高
    法院95年度台上字第3884號刑事判決意旨參照）。被上訴人
    自承其具有骨科及外科專科醫師資格，對於處理上訴人此類
    病症具有豐富之治療經驗，本件案發時陽明醫院為地區醫院
    （見刑事一審卷二第134、136頁），參以被上訴人於本件案
    發時已行醫多年，並擔任陽明醫院院長，自應負相當之注意
    義務。而由上述醫審會歷次鑑定及醫院之函覆結果，足徵被
    上訴人在91年8月12日本應避免使用抗生素Gentamycin復在
    91年8月15日亦已明知上訴人之膿液細菌培養報告證實為金
    黃色葡萄球菌感染，且Stazolin可有效治療，而上訴人之血
    中肌酸酐值又已升高至10.1mg/dl，在此情況下，因抗生素
    有多種，被上訴人更應立即停止使用Gentamycin，並改用其
    他以肝臟代謝之抗生素，惟其竟未避免或停止使用對腎功能
    有進一步惡化之抗生素Gentamycin，亦未改用其他對腎功能
    無害之抗生素，即有過失；且被上訴人之過失行為導致上訴
    人急性腎衰竭，於91年8月20日血中肌酸酐值升高至16.8mg/
    dl，被上訴人之過失行為與上訴人所受急性腎衰竭之傷害間
    ，具有相當因果關係，彰然明甚。又被上訴人此一行為亦經
    刑事庭同此認定，而以業務過失傷害罪處刑確定，亦有臺灣
    嘉義地方法院94年度易字第346號及本院97年度上易字第725
    號刑事判決可資憑按（見原審訴字卷第5至13頁、第124至13
    4頁），上訴人主張被上訴人有醫療過失，尚堪採信。被上
    訴人抗辯：伊於91年8月15日之前之用藥量並無過失，李孔
    嘉於8月15日之後之用量亦無過失，況該鑑定報告亦未認定
    上訴人洗腎係伊造成，因於91年8月12日手術前上訴人已屬
    嚴重的慢性腎衰竭者，伊於91年8月15日縱未停用Gentamyci
    n，與上訴人之洗腎亦無因果關係云云，自無可採。
  (6)另刑事判決雖認被上訴人使用gentamycin與上訴人腎功能已
    達重大不治或難治之重傷害間無相當因果關係，乃因上訴人
    原有之慢性腎衰竭病症合併因使用Gentamycin引發之急性腎
    衰竭所致之過失傷害行為所造成，是被上訴人使用Gentamyc
    in之過失行為，與上訴人腎功能喪失之結果間，應無相當因
    果關係。惟仍認被上訴人之過失行為導致上訴人受有急性腎
    衰竭之傷害，且因被上訴人之行為致上訴人提早數月接受洗
    腎之事實，二者間自仍有相當因果關係存在。至上開成大醫
    院、林口長庚醫院所為之其他函覆，及行政院國軍退除役官
    兵輔導委員會臺北榮民總醫院函97年12月17日北總內字第09
    70025632號所為函覆（見本院刑事二審卷第第102至103頁、
    第105頁、第107至108頁頁），因上開醫院並非本件案例之
    親身經驗，屬於醫學上表示之意見，仍不能為被上訴人有利
    之認定。又上訴人提出范維嵐、周正仕、吳國寶、趙惠遠編
    譯之新人工腎臟第296頁，是否洗腎（透析療法）以尿素氮
    在100mg／dl，肌酸酐在10mg／dl，血鉀6.5亳克當是（mEq
    ）／d1左右，做為界限，檢查結果超過兩項時，就應該進行
    透析，最遲不應超過尿素氮值150mg／dl，肌酸酐值10mg／
    dl，血鉀值7.0mEq／dl就應該開始進行透析療法，及成大醫
    院99年4月30日成附醫內字第0990006789號函覆本院所稱：
    判斷病人何時須作透析療法，一般需參考：1.病人的臨床症
    狀（如嚴重的嗯心、嘔吐、出血傾向、肺水腫、神經病變、
    心包膜炎……等）。2.血液生化檢驗位（如尿素氮、肌酸酐
    、酸鹼值、重碳酸值、鉀離子……等）3.每日尿液的排出量
    ，殘餘腎臟功能。4.是否有不適合進行透析療法或病情可能
    因進行透析療法而惡化的情形（如病人拒絕或不合作、生命
    徵象不穩定、嚴重的心衰竭／心律不整或心血管疾病發作、
    嚴重的低血壓、嚴重中風／顱內出血或腦壓上升……等）。
    5.是急性腎臟衰竭或慢性腎臟衰竭。病人的肌酸酐值7.35，
    即使在無尿毒病症的情況下，仍無法單獨以此（肌酸酐值）
    來判斷約隔多久時間須進行一次透析療法。仍需參考前述第
    2、3、4及5點的狀況來做整體的評估與判斷等語（見本院卷
    第62至63頁），主張醫審會僅以肌酸酐之值為標準，且認肌
    酸酐值超過8，即須洗腎與上述見解不同，是否正確，實值
    商榷云云。惟該編譯著作，及函覆僅屬一般醫學上表示意見
    ，而醫審會是綜合上訴人各病歷前因後果等資料而為判斷，
    上開意見自難推翻醫審會之鑑定。另被上訴人所引證人即現
    任醫師許國忠、李孔嘉之證述，亦屬個人之觀點，仍無法推
    翻醫審會所為之鑑定意見，又證人許國忠之證述「抗生素種
    類有很多，如果腎臟不好，儘量選擇經由肝臟代謝的藥物」
    以觀，本件上訴人之腎臟既已漸漸惡化，被上訴人當時亦知
    悉上訴人之腎臟不良之情況，何以不選擇由肝臟代謝的抗生
    素藥物？以避免上訴人腎臟之繼續惡化，益見被上訴人當時
    繼續使用Gentamycin，顯有疏忽。再觀諸上訴人之陽明醫院
    病歷紀錄，91年8月15日當天簽署之醫師仍為被上訴人「簽
    謝」，91年8月16日以後始改簽「李」（按即李孔嘉醫師，
    見發查字第33至34頁）；另證人蔡雅萍曾於偵查中證稱：臨
    時醫囑單是醫師在護理站寫的，15號以前是謝醫師（即指被
    上訴人）寫的，15號以後是李醫師（即指李孔嘉醫師）寫的
    等語（見發查字卷第209頁）。被上訴人亦於偵查中自承：9
    1年8月15日仍給予上訴人Gentamy cin40毫克以及Stazolin
    1瓶藥物治療，是伊在91年8月15日開立之處方，8月16日至
    20日是李孔嘉醫師依據伊的處方未加修改繼續使用等語（見
    發查字卷第241頁）；復於刑事一審審理中自承：伊是91年8
    月16日出國，伊還在91年8月15日根據細菌培養結果作決定
    ，要繼續對上訴人施用減量的Gentamycin，絕非對上訴人不
    聞不問等語（見刑事一審卷一第116頁）；又於刑事一審審
    理中自承：伊在91年8月15日早上就知道細菌培養結果，仍
    決定將Gentamycin之使用量改為每日40毫克，再告訴伊出國
    期間負責代理之李孔嘉醫師，由李孔嘉醫師下醫囑單（見刑
    事一審卷二第136頁）。足徵迄至91年8月15日仍係由被上訴
    人負責診治上訴人，並由被上訴人決定繼續對上訴人施用Ge
    ntamycin。參以被上訴人係上訴人之主治醫師，又係陽明醫
    院之院長，其既已決定減量後繼續使用Gentamycin，衡情李
    孔嘉醫師自難違背被上訴人之指示，而自行決定停用Gentam
    ycin，是被上訴人自不得將本件過失責任諉由李孔嘉醫師承
    擔，均不足為有利於被上訴人之認定。
(二)上訴人之侵權行為損害賠償請求權是否已時效消滅？
  1.按因侵權行為所生之損害賠償請求權，自請求權人知有損害
    及賠償義務人時起，2年間不行使而消滅。自有侵權行為時
    起，逾10年者亦同，民法第197條第1項定有明文。關於侵權
    行為損害賠償請求權之消滅時效，應以請求權人實際知悉損
    害及賠償義務人時起算，非以知悉賠償義務人因侵權行為所
    構成之犯罪行為經檢察官起訴，或法院判決有罪為準（最高
    法院72年台上字第738號判例意旨參照）。是請求權人若實
    際知悉損害及賠償義務人時，即起算時效，並不以賠償義務
    人坦承該侵權行為之事實為必要，至該賠償義務人於刑事訴
    訟中所為之否認或抗辯，或法院依職權所調查之證據，亦僅
    供法院為判刑論罪之參酌資料而已，不影響請求權人原已知
    悉之事實（最高法院85年度台上字第2113號判決意旨參照）
    。是請求權人若實際知悉損害及賠償義務人時，即起算時效
    ，並不以賠償義務人坦承該侵權行為之事實或其犯罪行為經
    檢察官起訴為必要。
  2.上訴人係於91年8月24日開始接受長期血液透析治療，業據
    上訴人於陳明在卷，上訴人顯然於斯時即知悉損害。又上訴
    人91年12月26日對被上訴人提起業務過失傷害告訴，有嘉義
    地檢察署法警室受理申告案件報告表、同日檢察官訊問筆錄
    可按（見發查卷第1至3頁）。上訴人於91年12月26日檢察官
    訊問時陳稱：（告何人、何事？）謝景祥過失傷害；（詳情
    ？）我今年8月12日於嘉義市陽明醫院，我臀部腫瘤他幫我
    開刀，造成我腎臟衰竭等語（見發查卷第3頁）；92年1月24
    日檢察事務官訊問時陳稱：（告何事？）我要（告）陽明醫
    院謝景祥醫療過失，我於91年8月12日因臀部腫瘤去給謝醫
    師開刀，開刀後即住院，住院時護士拿消炎藥及抗生素給我
    吃，結果住了約2天就全身紅腫發燒……；（何時發現腎臟
    衰竭？）……我之前都沒有洗腎的情況，我於被告開刀前，
    抽血檢查值才7.53，但短短幾天就升到16.8，顯是被告於醫
    療上有過失；（被告如何偽造文書？）……因我於發現要洗
    腎時有找過被告，被告也承認他有過失，也要我自己出具賠
    償金，我提出200萬元但他不接受等語（見發查卷第7至8頁
    ）。上訴人更曾在提出刑事告訴前，向嘉義市衛生局陳情，
    經嘉義市醫事審議委員會調處不成立，有該局衛醫字第0910
    015376號、0921030006號函附於上開卷內可參（見發查卷第
    15至16頁）。上訴人顯然於知悉受有損害之時即確知賠償義
    務人為被上訴人，更至遲於91年12月26日對被上訴人提出刑
    事告訴時即知悉被上訴人之侵權行為。
  3.詎上訴人於95年2月15日始提起本件訴訟，有原審收狀章可
    查（見原審附民字卷第1至2頁），顯已罹於2年之時效期間
    ，被上訴人為時效抗辯，自屬有據。
(三)被上訴人在91年8月15日上訴人之傷口膿液細菌培養報告已
    證實為金黃色葡萄球菌感染，且同日之血中肌酸酐值已升高
    至10.1mg/dl之情況下，被上訴人仍繼續對上訴人使用Genta
    mycin是否構成民法第227條之不完全給付而應負債務不履行
    之損害賠償責任？
  1.按醫療業務之施行，應善盡醫療上必要之注意；醫療機構及
    其醫事人員因執行業務致生損害於病人，以故意或過失為限
    ，負損害賠償責任，醫療法第82條第1項、第2項亦分別定有
    明文。次按債務不履行之債務人之所以應負損害賠償責任，
    係以有可歸責之事由存在為要件。若債權人已證明有債之關
    係存在，並因債務人不履行債務而受有損害，即得請求債務
    人負債務不履行責任。倘債務人抗辯損害之發生為不可歸責
    於債務人之事由所致，自應由其負舉證責任，如未能舉證證
    明，即不能免責。查醫療契約係受有報酬之勞務契約，其性
    質類似有償之委任關係，依民法第535條後段規定，醫院既
    應負善良管理人之注意義務注，自應依當時醫療水準，對病
    患履行診斷或治療之義務。故為其履行輔助人之醫師或其他
    醫療人員（即醫療團隊）於從事診療時，如未具當時醫療水
    準，或已具上開醫療水準而欠缺善良管理人之注意，因而誤
    診或未能為適當之治療，終致病患受有傷害時，醫療機構即
    應與之同負債務不履行之損害賠償責任（最高法院97年度台
    上字第1000號、97年度台上字第2735號判決意旨參照）。被
    上訴人與上訴人間有上述醫療關係，及有可歸責於被上訴人
    之上述醫療上過失之不完全給付致生損害，是上訴人自得依
    民法第227條不完全給付之法律關係，請求被上訴人負損害
    賠償責任。
  2.次按因可歸責於債務人之事由，致為不完全之給付者，債權
    人得依關於給付遲延或給付不能之規定，行使其權利。因不
    完全給付而生前項以外之損害者，債權人並得請求賠償；又
    債務人因債務不履行，致債權人之人格受侵害者，準用第
    192條至第195條及第197條之規定，負損害賠償責任。民法
    第227條、第227條之1，分別定有明文。本件被上訴人既有
    債務不履行之情事，業如前述，依上開條文之規定，上訴人
    自得依上開規定請求被上訴人負債務不履行之責任。再按，
    當事人已證明受有損害而不能證明其數額或證明顯有重大困
    難者，法院應審酌一切情況，依所得心證定其數額，民事訴
    訟法第222條第2項亦有明文規定。查被上訴人在91年8月15
    日上訴人之傷口膿液細菌培養報告已證實為金黃色葡萄球菌
    感染，且同日之血中肌酸酐值已升高至10.1mg/dl之情況下
    ，被上訴人仍繼續對上訴人使用Genta mycin，致上訴人在
    91年8月20日血中肌酸酐值升高至16.8mg/dl，固應認被上訴
    人有過失，而應對上訴人負債務不履行之損害賠償責任，惟
    依醫審會第一次鑑定結果稱：楊光復於91年8月12日手術前
    即有慢性腎衰竭，而其肌酸酐廓清率（腎功能）依公式計算
    為9.64cc/分鐘（正常為70－120cc/分鐘），已屬於嚴重慢
    性腎衰竭（一般慢性腎衰竭病人若肌酸酐廓清率小於5cc/分
    鐘或合併有尿毒症狀，則須接受洗腎治療，預估其自然病程
    （亦即假設無本次臀部膿瘍及手術）應於數月內需接受洗腎
    治療等語（見發查字第22號卷第226頁），又醫審會第三次
    鑑定結果亦認為：本案楊光復腎功能惡化之結果，其主要原
    因為原來嚴重性腎衰竭、細菌感染以及使用Gentamycin等，
    若無本次事件，則依據自然病程，楊光復大約會在數月後洗
    腎等語（見刑事一審卷二第7頁），本院斟酌上開鑑定報告
    之結果及被上訴人疏於注意繼續對上訴人使用Gentamycin
    等情，認上訴人未經被上訴人使用Gentamycin治療，亦需於
    半年後（自91年8月20日起算半年，即92年2月20日）進行血
    液透析治療，較為合理。
  3.上訴人雖主張縱依比例計算，其自85年5月17日至91年8月20
    日，5又4分之1年之期間，其肌酸酐值由2.7增至7.53，增加
    至4.83，則7.53距離須進行透析之10或15尚有2.47或7.47，
    其至少必須2.68年至8.12年後方須進行透析等語，惟上訴人
    上開主張僅係單純依照數字依數學程式計算，並無醫學上之
    論據，無可採取。
四、茲就上訴人之各項請求是否應該准許？其金額各為若干？分
    述如下：
(一)醫療費用部分：上訴人主張伊自91年8月20日至91年9月20日
    、94年10月17日至94年10月24日、94年11月16日至94年11月
    26日、95年7月31日至95年8月9日、96年9月19日至96年9月
    24日、98年2月19日至98年2月21日住院醫療費用支出329,81
    8元，伊血液透析治療之費用自91年9月20日至99年12月31日
    ，共計8年3月10日，430星期〔52×8＋14（102÷7＝14……
    ）＝430〕，l星期3次血液透析治療，430星期血液透析治療
    1,290次l次4,100元，計5,289,000元，以上總計支出5,618,
    818元，固提出財團法人嘉義基督教醫院門診費用證明、住
    院醫療費用證明書、住院費用收據及中央健康保險局醫事服
    務機構門診醫療服務點數及醫令清單影本為據（見原審訴字
    卷第53至103頁）。惟被上訴人對上訴人應負債務不履行之
    損害賠償責任，以上訴人自91年8月20日起至92年2月20日止
    所受之損害為限，業如前述。茲就上訴人請求被上訴人給付
    之住院醫療費用及血液透析費用應准許之金額論述如下：
  1.住院醫療費用部分：依財團法人嘉義基督教醫院於99年7月2
    1日嘉基醫字第990700183號函，其附件上載明上訴人自91年
    8月20日至91年9月20日住院醫療費用自費金額為7,802元（
    見本院卷第78至78之1頁），另依行政院衛生署中央健康保
    險局99年10月28日、11月18日分別以健保南字第0995032774
    、0995035195號函附上訴人於91年8月20日至91年9月20日在
    財團法人嘉義基督教醫院住院醫療費用表（見本院卷第95、
    106頁），上載之醫療費用點數及申請費用點數，依其金額
    計算為113,778元。
  2.血液透析費用部分：查上訴人1週必須接受3次血液透析治療
    ，1次費用4100元，有財團法人嘉義基督教醫院於97年9 月8
    日、99年7月21日分別以嘉基醫字第970900065、990700183
    號函可稽（見刑事一審卷二第80頁、本院卷第76頁），則上
    訴人自91年9月21日起至92年2月20日止之血液透析費用為27
    0,600元（153÷7＝22，小數點以下四捨五入，22×3×4100
    =270,600）。
  3.綜上，上述醫療費用合計392,180元（121,580＋270,600＝3
    92,180），依上訴人血液透析治療情形，均為上訴人醫療上
    必須支出之費用，自應由被上訴人賠償上訴人此部分之損害
    ，上訴人此部分請求，應予准許。逾上開範圍之請求，即屬
    無據。
(二)關於看護費用部分：
  1.按親屬代為照顧被害人之起居，固係基於親情，但親屬看護
    所付出之勞力並非不能評價為金錢，雖因二者身分關係而免
    除被害人之支付義務，惟此種基於身分關係之恩惠，自不能
    加惠於加害人。故由親屬看護時雖無現實看護費之支付，仍
    應認被害人受有相當於看護費之損害，得向上訴人請求賠償
    ，始符公平原則（最高法院94年度台上字第1543號裁判要旨
    參照）。
  2.上訴人主張伊因被上訴人之業務過失傷害，造成伊腎臟急速
    衰竭，分別於91年8月20日至91年9月20日住院30日；94年10
    月17日至94年10月24日住院7日；94年11月16日至94年11月
    26日住院10日；95年7月31日至95年8月9日住院9日；96年9
    月19日至96年9月24日住院5日；98年2月19日至98年2月21日
    住院3日，共計住院64日，住院期間均由伊之配偶無眠無休
    之照顧，伊當得依一般行情，即每日（包括日班及夜班）2,
    200元，請求64日伊住院期間之照顧服務費共計14萬800元（
    2,200元×64＝l10,800元）等語。惟查：被上訴人對上訴人
    應負債務不履行之損害賠償責任，以上訴人自91年8月20日
    起至92年2月20日止所受之損害為限，業如前述。衡諸上訴
    人住院期間，接受血液透析治療，生活不能自理，自需他人
    照料，受有此部分損失，堪信屬實，應予准許。上訴人主張
    依一般看護費行情，即每日（包括日班及夜班）2,200元計
    算，尚屬合理。依此，上訴人看護費之請求於66,000元（2,
    200元×30＝66,000元）之範圍內，為有理由，應予准許，
    逾此範圍之請求，亦非有據。
(三)關於勞動能力減少之損害部分：
    上訴人雖主張依據勞動基準法勞工強制退休年齡，伊至少可
    工作至65歲，即伊於34年12 月1日生，可工作至99年11月30
    日，伊以行政院公布之最低基本工資17,280元為標準，計算
    91年8月20日至98年8月20日之工作損失為145萬1,520元（17
    ,280×l2×7＝1,451,520）等語。惟被上訴人對上訴人應負
    債務不履行之損害賠償責任，以上訴人自91年8月20日起至
    92年2月20日止所受之損害為限，查上訴人主張：（工作收
    入部份有何證明？）我是作塑膠射出成型的塑膠品販賣，之
    前每月收入約四、五萬元左右，洗腎後，無法再工作；（目
    前幾天要洗一次腎？）每星期一、三、五；每洗一次腎要四
    個小時，我完全沒有辦法工作，我現在領有極重度的殘障手
    冊等語在卷（見原審訴卷第152、153頁），依其急性腎衰竭
    ，長期需血液透析等情狀，其主張不能工作，尚非無據。上
    訴人係34年12月1日出生，於91年8月間年約57歲，尚有工作
    能力，以一般人通常工作即有至少基本工資之收入。上訴人
    主張有關此項減少勞動能力損失之計算，應以行政院勞委會
    所公布之基本工資做為計算基準，尚屬可信，惟91、92年間
    之行政院勞工委員公布之基本工資為15,840元，迄96年7月1
    日始調整為17,280元，上訴人之勞動能力損失自應以每月15
    840元計算，始為合理，是上訴人主張應按17,280元計算，
    殊有未洽。從而，依此計算結果，被上訴人減少勞動能力之
    損害應為95,040（計算式15,840×6＝95,040），此項主張
    ，核屬可採。是上訴人得請求被上訴人給付之勞動能力損失
    為95,040元，逾此部分之請求，無足採取。
(四)關於非財產上之損害部分：
  1.按慰藉金之賠償須以人格權遭遇侵害，使精神上受有痛苦為
    必要，其核給之標準固與財產上損害之計算不同，然非不可
    斟酌雙方身分資力與加害程度，及其他各種情形核定相當之
    數額（最高法院51年台上字第223號判例意旨參照）。
  2.上訴人雖主張因被上訴人之業務過失造成伊須終生洗腎，其
    間之痛苦實非言語得以形容，伊請求被上訴人賠償精神上之
    損害200萬元等語。惟查，如前所述，縱上訴人未經被上訴
    人使用Gentamycin治療，亦需於半年後（自91年8月20日起
    至92年2月20日）進行血液透析治療，本院審酌上訴人名下
    財產僅有汽車1輛，被上訴人97年度名下財產價值為791,140
    元、所得為24,467,162元（參看兩造之稅務電子閘門財產所
    得調件明細表，見原審訴字卷第17至26頁）等兩造身分、地
    位、經濟狀況等情狀，及上訴人所受痛苦之程度，認上訴人
    請求被上訴人給付之精神慰撫金以30萬元為適當，逾此部分
    之請求，無足憑取。
(五)綜上所述，上訴人得請求被上訴人給付之醫療費用、看護費
    用、勞動能力減少之損失及精神慰撫金共計853,220元（計
    算式392,180元＋66,000＋95,040＋300,000＝853,220）。
五、綜上所述，上訴人本於侵權行為之法律關係，請求被上訴人
    賠償損害，非屬有據，無從准許。原審為其敗訴之判決及駁
    回其假執行之聲請，並無不合，上訴意旨聲明廢棄，為無理
    由，應駁回其上訴。又上訴人於本院追加依不完全給付之債
    務不履行法律關係，請求被上訴人賠償損害，自屬有據。惟
    上訴人依前揭法律關係，係屬給付無確定期限之損害賠償債
    權，請求被上訴人給付之利息，應於原審駁回追加請求裁定
    正本送達被上訴人之翌日起，始負遲延責任。是上訴人請求
    被上訴人給付之金額，在853,220元，及自98年9月19日（被
    上訴人收受追加裁定之日期為98年9月18日，有送達證書在
    卷可稽，見原審訴字卷第178頁、第184頁）起至清償日止，
    加計法定遲延利息部分，自屬正當，應予准許。逾此範圍之
    請求，則無理由。又本件所命被上訴人應給付上訴人之金額
    ，並未逾新台幣150萬元，被上訴人即不得再行上訴（民事
    訴訟法第466條第1項規定、司法院91年1月29日院台廳民一
    字第03075號函參照），該部分並於本院宣示判決後即告確
    定（民事訴訟法第463條準用第398條第2項規定參照），自
    無再宣告假執行或免為假執行之必要。本件事實已臻明確，
    兩造其餘攻擊防禦方法，均不生影響於本判決之結果，自毋
    庸分析論述，併予敘明。
六、據上論結，本件上訴人之上訴為無理由，追加之訴為一部有
    理由，一部無理由，依民事訴訟法第449條第1項、第450條
    、第79條，判決如主文。
中    華    民    國  100     年    4    月    26    日
                  民事第一庭    審判長法  官  丁振昌
                                      法  官  林永茂
                                      法  官  高明發
上為正本係照原本作成。
不得上訴。
中    華    民    國   100    年    5     月    2     日
                                      書記官  王全龍